臺灣臺南地方法院民事裁定　　　　　 100年度消債聲字第53號
債　務　人　林貞吟
上列當事人聲請消費者債務清理事件，於本院裁定清算程序終結
後移送裁定免責，本院裁定如下：
    主  文
債務人林貞吟不免責。
    理  由
一、按法院為終止或終結清算程序之裁定確定後，除別有規定外
    ，應以裁定免除債務人之債務；又債務人有下列各款情形之
    一者，法院應為不免責之裁定，但債務人證明經普通債權人
    全體同意者，不在此限：(一)於7年內曾依破產法或本條例
    規定受免責；(二)隱匿、毀損應屬清算財團之財產，或為其
    他不利於債權人之處分；(三)捏造債務或承認不真實之債務
    ；(四)因浪費、賭博或其他投機行為，致財產顯然減少或負
    擔過重之債務，而生開始清算之原因；(五)於清算聲請前1
    年內，已有清算之原因，而隱瞞其事實，使他人與之為交易
    致生損害；(六)明知已有清算原因之事實，非基於本人之義
    務，而以特別利於債權人中之一人或數人為目的，提供擔保
    或消滅債務；(七)隱匿、毀棄、偽造或變造帳簿或其他會計
    文件之全部或一部，致其財產之狀況不真確；(八)故意於財
    產及收入狀況說明書為不實之記載，或有其他故意違反本條
    例所定義務之行為，消費者債務清理條例第132條、第134條
    分別定有明文。次按法院裁定開始清算程序後，債務人有薪
    資、執行業務所得或其他固定收入，而普通債權人之分配總
    額低於債務人聲請清算前2年間，可處分所得扣除自己及依
    法應受其扶養者所必要生活費用之數額者，法院應為不免責
    之裁定，但債務人證明經普通債權人全體同意者，不在此限
    ，復為同條例第133條所明定。
二、債務人林貞吟、債權人中國信託商業銀行股份有限公司、
    誠第二資產管理股份有限公司、臺灣美國運通國際股份有限
    公司、富邦資產管理股份有限公司經本院合法通知後，未具
    狀表示意見。
三、本院依職權函請各債權人就本件債務人免責乙案表示意見，
    經其等陳述意見如下，並有各該債權人所提函文、陳報狀及
    消費款明細資料等在卷可參：
  (一)豐（臺灣）商業銀行股份有限公司略以：債務人之信用卡
    消費皆非日常生活所須之奢靡消費行為，顯有未衡量自身之
    收入情況下，超逾其每月薪資總額消費之情事，顯有消債條
    例第134條第4款之不免責事由，況且債務人已違反消債條例
    第146條第1款之規定，故應裁定不免責。
  (二)大眾商業銀行股份有限公司略以：債務人年僅46歲，尚可工
    作19年，且有退休或相關退職等津貼收入，不因債務人一時
    之困境，即獲債務之減免，債務人於使用信用卡及預借現金
    已超出合理範圍，其消費非一般人生活所需，逾越可支配之
    所得，未衡量自身之償債能力而導致債務高達新台幣（下同
    ）558萬餘元，以致不能清償，其消費型態符合消費者債務
    清理條例第134條第1項第4款之不免責要件。
  (三)日盛國際商業銀行股份有限公司略以：債務人無擔保債務為
    五百餘萬元，故債務人於其向各金融機構陸續借貸無擔保債
    務時，即已知自身並無相當之還款能力，卻仍持續消費或借
    貸，債務人應有消費者債務清理條例第134條之浪費行為。
  (四)萬泰商業銀行股份有限公司略以：債務人於民國89年8月首
    次動用後即當月預借現金達200,000元、89年9月至12月間大
    額預借現金達529,000元、90年1月至12月間大額預借現金達
    1,492,000元、91年1月至12月間大額預借現金達2,751,900
    元、92年1月至11月大額預借現金達2,016,000元、93年1月
    至3月間大額預借現金達241,000元、94年7月至11間大額預
    借現金達220,000元，債務人當時收支已無法平衡，卻仍恣
    意提領現金週轉花用，以致無法還款，應符合消費者債務清
    理條例第134條第1項第4款之不免責要件。
  (五)台新國際商業銀行股份有限公司略以：債務人信用卡消費於
    92 年9月1日起，消費內容多為百貨公司、量販店、大地唱
    片、誠品、服飾、水鈴嚨休閒匯款單筆2萬元，密集高額預
    借現金等，消費金額已然逾越一般人生活水準，且債務人現
    金卡自92年5月起，亦常單月提領金額高達數萬元甚至達十
    萬元以上，故債務人負債原因顯然係因浪費行為所致，核與
    消費者債務清理條例第134條第1項第4款之不免責事由相當
    。
  (六)第一商業銀行股份有限公司略以：債務人主要係以預借現金
    支付日常開銷，其款項支出消費預期較月收入為高，非一般
    日常消費支出所需，其未能節儉，顯有浪費情事致增加財物
    之負擔過重，且其任職台南市政府退職所領勞保給付及退職
    金於聲請更生後，所領款項係用於清償一般民間債權，顯見
    債務人債務金額過於龐大，應裁定不免責。
  (七)澳商澳盛銀行集團股份有限公司略以：債務人積欠款項為信
    用借貸及使用信用卡預借現金，雖無實體或虛擬通路消費記
    錄，故無消費明細以判斷債務人之消費行為，惟債務人之借
    款難謂屬日常生活所必要支出，已有浪費、奢侈及其他投機
    行為，自屬可歸責於債務人之原因，而有消費者債務清理條
    例第134條第1項第4款之不免責事由。
  (八)渣打國際商業銀行股份有限公司略以：債務人將恣意消費之
    債務轉由債權人負擔，顯為不公，且其若有還款誠意應與債
    權銀行積極協商以解決債務，而非冀望聲請更生、清算程序
    以免除債務之清償，故債務人應為不免責。
  (九)永豐商業銀行股份有限公司略以：債務人之消費皆非日常生
    活所須之消費行為（電信費用、加油費用、太達旅行社及預
    借現金等），顯有因浪費、奢侈及其他投機行為，以致負擔
    過重之情形，且債務人未如實申報其任職台南市政府退職所
    領勞保給付及退職金，故債務人顯有消債條例第134條第4款
    、第146條第1款及第147條之情形，故應裁定不免責。
  (十)聯邦商業銀行股份有限公司略以：債務人未如實申報其任職
    台南市政府退職所領勞保給付及退職金，已有隱匿財產之事
    實，更於98年1月5日撤回更生案件，顯無誠意處理債務，又
    債務人於93年1月後，幾乎每月使用預借現金，總計961,000
    元，已失信用卡之支付意義，且其消費多為休閒娛樂花費，
    超過生活所必要之花費，已有浪費、奢侈及其他投機行為，
    自屬可歸責於債務人之原因，而有消費者債務清理條例第
    134條第1項第4款之不免責事由。
  (十一)台北富邦銀行股份有限公司略以：債務人信用卡之消費係一
    系列之百貨購物、人壽保險及預借現金等消費借款之舉債行
    為，難認係維持生活所必須，其行為應屬投機、浪費，又
    消費者債務清理條例第133條債務人應否免責之要件之檢核
    點在於債務人是否藉提出較前二年更行惡化之固定收入及財
    務狀況聲請清算、脫免債務，故本院應依消費者債務清理條
    例第133條前段、第134條第1項第4款之規定裁定不免責。
  (十二)國泰世華股份有限公司略以：債務人於93年1月10日預借現
    金高達40,000元、93年4月29日預借現金達14,000元、93年
    12月22日預借現金達23,000元，且債務人一邊預借現金，一
    邊仍消費，非維持生活必要之項目，以93年度臺灣省個人最
    低生活費用標準8,529元觀之，債務人之消費行為已超過合
    理之支出範圍，債務人顯有消費者債務清理條例第134條第1
    項第4款之不免責事由。
  (十三)台灣銀行股份有限公司略以：債務林貞吟係擔任本行就學貸
    款戶陳亭萱及陳亭岳之連帶保證人，保證金額410,671元，
    該二筆保證債務尚未屆清償期，無還款金額及比率事宜。
  (十四)玉山商業銀行股份有限公司略以：債務人信用卡消費為預借
    現金，百貨公司等過度消費，實無免責事由。
  (十五)花旗（臺灣）商業銀行股份有限公司略以：債務人欠款內容
    多為專案借款、預借現金、百貨量販及3C通訊等非必要性之
    奢侈消費，已符合消費者債務清理條例第134條第1項第4款
    之不免責事由。且債務人仍有工作能力，應勤勉工作以解決
    債務。債務人應裁定不免責。
四、經查：
  (一)本件債務人於97年5月13日向本院聲請更生，同年8月14日經
    本院97年度消債更字第235號裁定裁定開始更生程序在案，
    惟債務人所提之更生方案，始終未能依消債條例第59條、第
    60條規定獲得債權人會議之可決。又債務人自76年7月1日起
    至97年6月11日止，任職於臺南市政府社會局長青福利課為
    約僱人員，於97年6月11日離職之際，已領取臺南市政府約
    僱人員離職儲金428,089元，復於同年6月26日由勞工保險局
    核發老年給付1,232,100元，共計領取1,660,189元之金錢給
    付，於本件聲請更生程序中，就上開離職儲金及老年給付並
    未如實申報，且債務人聲請更生時除陳報銀行等金融機構債
    權人外，就其他民間債權人亦未於聲請更生程序中陳報，僅
    於97年11月5日及同年12月24日以陳報狀陳報上開2筆款項已
    全數用於清償民間債權人，經執行法院認定債務人已有虛報
    債務、隱匿財產及對債權人中之數人允許額外之利益等情事
    ，且情節重大，已符合消債條例第64條第2項第2款、第63條
    第1項第9款規定之事由，不得由法院逕予認可更生方案，應
    依消債條例第61條規定，裁定開始清算程序。復因債務人可
    供清算債權分配之清算財團財產為37,899元已分配完結，經
    本院於100年5月2日裁定清算程序終結，業據本院調閱本院
    97年度消債更字第235號、97年度執消債更字第46號、98年
    度消債清字第19號、98年度執消債清字第24號卷查明屬實。
    而本件依債權表所示，聲請人之債務高達5,880,216元，分
    配比率僅為0.6445％（見98年度執消債清字卷第24號卷二第
    235、236頁)，清償比例過低，若法院准許聲請人免責，有
    違公平正義。
  (二)復由上開債權人提出之債務人現金卡、信用卡消費明細可知
    ，債務人於自89至94年間已多次以支付高利率利息之方式向
    各債權人預借現金，其中預借現金次數最為頻繁，且較為異
    常之情形為萬泰商業銀行：90年1月至12月間預借現金達1,4
    92,000元、91年1月至12月間預借現金達2,751,900元、92年
    1月至11月間預借現金達2,016,000元、93年1月至3月間預借
    現金達241,000元、94年7月至11月間預借現金達220,000元
    ，以及大眾商業銀行：92年1月至12月間預借現金達328,379
    元、93年1月至12月間預借現金達279,900元、94年2月至11
    月間預借現金達676,700元，自91年起至94年止共計預借現
    金高達8,005,879元，每月平均預借現金133,431元（計算式
    ：8,005,879元÷5年÷12個月＝133,431元），此尚未包含
    債務人於同時間使用其他現金卡及信用卡之消費，而債務人
    任職於台南市政府每月薪資約為32,928元，此有債務人薪資
    條、稅務電子閘門財產所得調件明細表在卷足憑，是債務人
    以現金卡大量提領顯逾通常生活所需開銷額度之現金，超過
    債務人薪資收入甚多，亦超過維持最低生活水準所須之金額
    ，故債務人於其經濟困難之際進行非經濟能力所能負擔之交
    易，其消費金額顯與其收入不相當，難認債務人係為基本必
    要生活及增加收入而支出，其消費目的已屬可議。
  (三)且本件債務人於非急迫情況下聲請使用多家信用卡、現金卡
    ，復在未完全清償先前所積欠之現金卡、信用卡等債務之情
    形下，又利用預借現金或信用卡消費之方式致迅速累積債務
    ，其財務之操作，遠逾其收入及經濟狀況，完全未考量日後
    履行債務之清償能力，顯係將自身消費、借貸之風險全部轉
    嫁由債權人承擔，難謂非投機之行為，則於債務人有浪費、
    投機之情況下，若允債務人得藉由消費者債務清理條例中之
    免責制度，以規避其應負擔之償還責任，顯與該制度係為保
    障誠實勤勉之債務人經濟生活之重建復甦等立法目的有違。
    為免債務人濫用清算程序以規避債務致生損害於債權人，自
    不應准其免責，對債權人方屬公允。
  (四)又本院曾依職權函請債務人就其是否有消費者債務清理條例
    規定之可否免責事由表示意見，惟債務人始終未具狀表示意
    見，債務人既不願就對其有利之可否免責事由表示意見，自
    堪信債權人主張債務人係因浪費、賭博或其他投機行為，致
    負擔過重之債務，而生開始清算之原因等情為真實。
五、綜上所述，本件債務人確有投機、浪費之行為而負擔過重之
    債務，並致無力清償債務而生清算之原因，並故意於財產及
    收入狀況說明書為不實之記載，有為消債條例所定之真實說
    明義務，依前揭消費者債務清理條例第134條第4、8款規定
    ，應裁定聲請人不免責。至於消費者債務清理條例第135條
    規定債務人於具備第134條各款不免責事由且情節輕微者，
    復兼顧債權人全體受償情形及權衡其他情狀，認於適當情形
    ，法院亦得為免責裁定。然本件聲請人既因投機、浪費情事
    ，致債務持續累積達5,880,216元，且其故意就收入狀況及
    債權人清冊之不實說明，尚難認其情節輕微，且債務人未能
    提出業經普通債權人全體同意之證明，則依前開說明，本件
    債務人不得免責，爰裁定如主文。
中    華    民    國    100   年     8    月    22   日
                    民事第一庭    法  官  蔡雅惠
上為正本係照原本作成。
如不服本裁定，應於裁定送達後10日內，以書狀向本院提出抗告
，並繳納抗告費新臺幣1,000元。
中    華    民    國    100   年     8    月    22   日
                                  書記官  詹書瑋